【裁判字號】    92,上,11
【裁判日期】    921224
【裁判案由】    損害賠償
【裁判全文】
臺灣高等法院高雄分院民事判決  九十二年度上字第一一號
      上  訴  人  乙○○
      被  上訴人  蔡俊銘即忠孝醫院
                  甲○○
      共      同
      訴訟代理人  邱芬凌律師
                  薛西全律師
當事人間請求債務不履行損害賠償事件，上訴人對於民國九十一年九月三十日臺灣屏
東地方法院八十九年度重訴字第七六號第一審判決提起上訴，並為訴之追加，本院於
九十二年十二月十日言詞辯論終結，判決如下：
      主      文
上訴及追加之訴均駁回。
第二審訴訟費用由上訴人負擔。
      理      由
一、上訴人主張：
  (一)被上訴人蔡俊銘即忠孝醫院違反醫師法，以掛名醫師高揚聲（已故）名義為門診
    醫師，卻僱傭未具醫師資格之被上訴人甲○○，負責幫病患看診。由被上訴人甲
    ○○自八十六年四月間起，為上訴人連續看診約十一次，因被上訴人甲○○未具
    專業醫師之知識，竟誤診上訴人之病症僅屬一般發炎，亦未告知上訴人應至大醫
    院作抹片檢查，上訴人因而延誤治療時機，於八十六年九月間，下體大量出血，
    嗣前往長庚醫院檢查時，始確定已罹患二期末、三期初之子宮頸癌，並切除子宮
    ，無法受孕。上訴人求診於被上訴人忠孝醫院，雙方成立醫療契約，被上訴人忠
    孝醫院自應善盡看診之契約義務，竟指定未具醫師資格之被上訴人甲○○為上訴
    人看診，且亦未告知上訴人應至大醫院作抹片等檢查，亦違反告知義務，並且因
    而誤診，均屬未盡契約義務，被上訴人忠孝醫院未依債之本旨給付，自屬有瑕疵
    之給付，因而造成上訴人子宮切除無法生育，即加害給付，均係為不完全給付，
    被上訴人忠孝醫院自應負債務不履行之損害賠償責任。
  (二)被上訴人等所為違反醫師法之犯行，亦屬過失不法侵害上訴人之權利，且忠孝醫
    院為甲○○之僱用人，則就甲○○執行醫療職務之行為，僱用人忠孝醫院自應與
    行為人甲○○連帶負侵權行為之損害賠償責任。
  (三)又依消費者保護法第七條第一項之規定，被上訴人忠孝醫院所提供之服務顯不符
    合通常可合理期待之安全性，且深具危險性，至為明顯，依消費者保護法第七條
    第三項規定，若因而致生損害於消費者，企業經營者即應負賠償責任。另依消費
    者保護法第五十一條前段，因企業經營者之故意所致之損害，消費者得請求損害
    額三倍以下之懲罰性賠償金。被上訴人忠孝醫院提供未具醫師資格之人為上訴人
    看診，係屬故意之行為，因而致生損害，上訴人依法應得請求被上訴人忠孝醫院
    給付損害額三倍以下之懲罰性賠償金。
  (四)因被上訴人甲○○之誤診而導致上訴人病情一再延誤，造成上訴人子宮頸癌症狀
    由輕微到嚴重，則對上訴人身體及健康上之危害即已產生，故被上訴人等應連帶
    負損害賠償責任，上訴人自得請求醫療費用十四萬四千零九十三元、減損工作能
    力損失一百四十五萬元、看護費用十二萬元、精神慰藉金一百萬元，以上各項合
    計損害額超過上訴請求之金額，上訴人同意減縮於二百七十一萬四千零九十三元
    範圍內為請求。爰依民法第二百二十七條、第一百八十四條第二項前段、第一百
    八十八條及消費者保護法第七條、第五十一條前段規定，提起上訴，並追加甲○
    ○為被上訴人，聲明：（一）原判決廢棄；（二）被上訴人應連帶給付上訴人新
    台幣二百七十一萬四千零九十三元，及自民國九十一年九月十八日起至清償日止
    按年息百分之五計算之利息；（三）第一、二審訴訟費用由被上訴人負擔。
二、被上訴人抗辯：
  (一)被上訴人否認甲○○曾為上訴人看診，且甲○○是醫院的護理長，穿著粉紅色護
    士服，上訴人不可能會將被上訴人誤認為醫生而接受其看診。而對上訴人之子宮
    頸癌是否因被上訴人之過失所致，引用屏東地方法院檢察署檢察官認定被上訴人
    並無過失，即並無延誤醫療致子宮頸癌之過失，況依病歷所載被上訴人於四月二
    十六日曾建議其作抹片檢查為其所拒，毋論為任何人看診，上開建議並無任何過
    失可言。被上訴人建議其作抹片檢查因需自費而為上訴人所拒，而其拒絕受檢查
    ，被上訴人醫院僅以肉眼並無法檢查得知上訴人有無罹患子宮頸癌，甚上訴人於
    同年七月三十日再至輔英醫院作抹片檢查，亦無法檢查出有何癌症，足證縱為當
    時由被上訴人忠孝醫院診療亦無法檢查出病症，更何況上訴人拒絕受檢，更無查
    知其有無罹患癌症，被上訴人並無任何歸責之原因。
  (二)被上訴人即忠孝醫院之病歷表之製作實無法事後修改，且該病歷表並經檢察官事
    先毫無預警搜索，病歷表內之記載更無法篡改，足證醫院並未有誤診。
  (三)就醫院及醫師所提供之醫療服務，應無消費者保護法第七條第一項規定之適用。
    上訴人主張被上訴人違反消費者保護法第七條第一項規定，進而依同條第三項規
    定請求被上訴人負賠償責任云云，即非於法有據。縱認為有消費者保護法無過失
    責任之適用，但消費者之損害與企業經營者所提供之商品與服務本身，須具有因
    果關係，始有無過失賠償責任可言。被上訴人就其所提供之服務已符合其設備及
    水準，縱為醫生亦僅能為此服務，因此不能謂其所患之子宮頸癌是被上訴人所造
    成的。
  (四)被上訴人甲○○並非本件債務不履行之當事人，被上訴人甲○○部分於原審附帶
    民事部分已經原審裁定駁回，上訴人就此部分並沒有提出抗告，所以已經確定在
    案。據上，被上訴人聲明：(一)上訴駁回；(二)上訴費用由上訴人負擔。
三、本件原審判決僅就蔡俊銘（即忠孝醫院）部分為實體上之判決，就甲○○部分原
    審並未為實體上之判決，而係以裁定從程序上予以駁回，上訴人就僅就原判決提
    起上訴，對裁定並未聲明不服，惟竟列甲○○為被上訴人，自有未合，上訴人於
    本院審理時追加甲○○為被上訴人，被上訴人雖不同意，惟查，上訴人請求之基
    礎事實仍相同，依民事訴訟法第四百四十六條第一項、第二百五十五條第一項第
    二款規定，毋庸被上訴人同意，應予准許，先予明。
四、由何人為上訴人看診﹖
  (一)上訴人主張係被上訴人甲○○為上訴人看診，被上訴人則抗辯係高揚聲醫師為上
    訴人看診。
  (二)經查，被上訴人蔡俊銘（即忠孝醫院）自八十六年四月間起，僱用未具醫師資格
    之被上訴人甲○○，以掛名醫師訴外人高揚聲之名義為上訴人看診約十一次等情
    ，業據證人即陪同上訴人去看診之陳素燕於原審證述無誤，並經陳素燕及其餘證
    人郭淑婉、楊鳳貞、林麗蓉於刑事偵審中證述屬實，此經原審調取刑事卷（本院
    八十九年度上易字第八三七號刑事卷）全卷查明無誤，且參以刑事案件亦認定甲
    ○○有無照行醫之行為，被上訴人對甲○○無醫師執照一節，亦不爭執，堪信上
    情為真正。
五、被上訴人忠孝醫院未以醫師為上訴人看診，對上訴人是否造成其延誤治療之損害
    ﹖上訴人得否依債務不履行（不完全給付）之法律關係請求被上訴人忠孝醫院賠
    償其損害﹖被上訴人經原審闡明，並未就「未以醫師診治」之瑕疵給付本身（例
    如：請求返支付之醫藥費、交通費等）請求賠償，即未就債之關係應得之利益之
    喪失請求賠償，被上訴人係依民法第二百二十七條第二項規定，請求賠償因不完
    全給付而生前項給付以外之損害即加害給付（例如：本件請求切除子宮頸癌所支
    付之醫療費用、看護費用、勞動能力損失、慰撫金），雖加害給付依不完全給付
    請求賠償，因侵權行為責任已轉換為債務不履行責任，上訴人無庸就被上訴人之
    過失行為負舉證責任，但上訴人仍應就被上訴人「未以醫師診治」之瑕疵給付，
    因而致上訴人子宮頸癌延誤就醫病情加劇，須切除子宮，並支出上開費用及受有
    上開損失一節，舉證以實其說，即應證明上開瑕疵給付與加害給付間有因果關係
    。
    經查：
  (一)被上訴人製作之病歷表，其中八十六年四月二十六日記載「建議病人作抹片或切
    片但病人拒絕」、同年五月十二日、八月二十九日則記載「建議病人至醫學中心
    作進一步檢查」各等語，上訴人對其製作形式並不否認（一審九十一年八月二十
    八日筆錄）。查系爭病歷表之記載，已據證人即忠孝醫院護士林瓊惠於八十八年
    七月二十九日刑事第一審證稱：「（高揚聲如何輸入病歷？）他口述，我們輸入
    電腦」、「（你如何輸入電腦？）用代碼，如果有不會的字，再由高揚聲口述輸
    入」；「（高揚聲是否有書寫病歷？）沒有，都用口述」、「（誰負責幫高揚聲
    輸入病歷？）我和沈姵岑」；證人沈姵岑供稱：「（高揚聲病歷如何輸入？）他
    口述，我和林瓊惠負責輸入，用手寫是我們不會的字，他用便條紙寫給我們看，
    不算手寫病歷。」、「（病歷是否可以事後更改？）當天可以，隔天就不能更改
    。」、「（病歷如何輸入？）以每個單字輸入，處方則用代碼輸入。」各等語在
    卷可稽，刑事庭法官並命二人於白紙上書寫「建議病人至醫學中心做進一步檢驗
    ，但病人拒絕」之英語（刑事第一審卷七十七頁至八十一頁）。證人黃惠敏於八
    十八年八月二日刑事第一審亦供稱：「他病歷之輸入均由沈姵岑、林瓊惠幫忙輸
    入，我本身沒有看過高揚聲打電腦。」；證人張佑夙供稱：「至於病歷都是高揚
    聲口述再由協助的護士即沈姵岑、林瓊惠幫忙輸入。」各等語在卷（刑事第一審
    卷八十四頁至八十五頁）；而查甲○○為合格之子宮頸合格抹片護士，並為忠孝
    醫院護理長，全力為忠孝醫院推廣抹片檢查等情，有忠孝醫院提出之證明書及統
    計表各一件為證，並為上訴人所不爭，而建議上訴人作抹片或切片或至醫學中心
    檢查一節，對甲○○並無何困難，僅須順口提及即可，並參以上開病歷表，係檢
    察官無預警之前往搜索忠孝醫院所查扣，且係忠孝醫院用以次月向勞、健保局請
    領勞、健保給付，實無於臨訟篡改之可能，況上訴人亦確曾經至輔英醫院等作抹
    片檢查等情，足證證人即忠孝醫院護士沈姵岑、林瓊惠、黃惠敏、張佑夙證述「
    係高揚聲看診」云云，雖係護被上訴人之詞，不足採取，惟證述病歷表記載之
    過程，則並無瑕疵，應可採取。上訴人主張「病歷表係被上訴人嗣後所更改」云
    云，又無法舉證以實其說，尚無可取，則依被上訴人製作病歷表之記載及上開證
    人之證述，難謂被上訴人未實際盡告知義務。
  (二)上訴人於原審審理時自認「到高雄長庚醫院檢查時才發現 (癌症），大約八十六
    年九月、十月之間，我到長庚醫院之前我曾到忠孝醫院、安泰醫院、輔英醫院、
    台北醫學院」（一審卷九十一年九月十八日筆錄）、「我在忠孝醫院診治無效後
    ，曾至東港輔英醫院診斷，但也沒有診斷出病情，後來血崩，才到長庚醫院診治
    」（一審卷八十九年十二月十九日筆錄）；上訴人於偵查中亦自承「八十六年七
    月三十日至東港輔英作過抹片檢查，係正常」（八十七年一月十六日筆錄）各等
    語，足證實際以醫生診治並經抹片檢查之教學醫院，亦未能馬上查出上訴人之病
    症等情，其中長庚醫院並經多日多項儀器檢查始確定係子宮頸癌，亦有原審調閱
    之該院病歷資料附卷可稽，而忠孝醫院係小醫院，無上開先進設備及儀器，僅以
    目視，且上訴人拒絕未能作抹片檢查，惟已盡告知之義務，並建議上訴人應作抹
    片或切片或至醫學中心檢查，雖未以醫生親自診治，給付有瑕疵，但不足以之認
    定有誤診或延誤醫療時機之情事，則瑕疵給付與上述上訴人之損害間難謂有因果
    關係甚明。
  (三)依上所述，上訴人主張依不完全給付（債務不履行）之法律關係請求被上訴人忠
    孝醫院賠償其延誤治療造成之損害，自無理由。
六、上訴人得否依侵權行為法律關係，請求被上訴人忠孝醫院及甲○○連帶賠償其延
    誤治療造成之損害﹖
    因侵權行為所受之損害與行為間須有相當因果關係，而上訴人之損害與被上訴人
    甲○○之看診行為難認有相當因果關係，已如前述，是上訴人依侵權行為法律關
    係請求行為人甲○○與其僱用人連帶賠償其延誤治療造成之損害，亦無理由。
七、被上訴人忠孝醫院未以醫師為上訴人看診，上訴人得否依消費者保護法第五十一
    條前段規定，請求經營者賠償其損害額三倍以下之懲罰性賠償﹖
    經查，依消費者保護法第七條、第五十一條規定，上訴人所受損害與被上訴人忠
    孝醫院所提供之服務仍須有相當因果關係，而上訴人無法舉證上情，已如前述，
    是上訴人主張依消費者保護法之規定，請求被上訴人賠償其損害，亦難採取。
八、綜上所述，上訴人依債務不履行之法律關係，請求被上訴人蔡俊銘即忠孝醫院賠
    償其損害，及依消費者保護法第七條、第五十一條前段規定，請求被上訴人蔡俊
    銘（即忠孝醫院）賠償其損害三倍以下之懲罰性賠償金，及依侵權行為法律關係
    並追加請求被上訴人甲○○連帶賠償其損害二百七十一萬四千零九十三元，及自
    九十一年九月十八日起，至清償日止，按年息百分之五計算之利息，自屬無理由
    ，原審連同其假執行之聲請予以駁回，並無不當，上訴意旨求予廢棄改判，為無
    理由，應連同其追加之訴予以駁回。
九、本件事證已明，兩造其餘攻擊防禦之方法，與判決之結果不生影響，爰不予一一
    論述，併此明。
十、據上論結，本件上訴及追加之訴均無理由，依民事訴訟法第四百四十九條第一項
    、第七十八條，判決如主文。
中      華      民      國    九十二    年     十二     月      二十四  日
                                                民事第五庭
~B1審判長法官  蔡明宛
~B2法      官  曾錦昌
~B3法      官  黃科瑜
正本係照原本作成。
如對本判決上訴，須於判決送達後二十日內向本院提出上訴狀，未表明上訴理由者，
，應於上訴後二十日內向本院提出理由書（均須按他造當事人之人數附繕本）。上訴
時應提出委任律師或具有律師資格之人之委任狀，並依附註條文規定辦理。
中      華      民      國    九十二    年     十二     月    二十六    日
~B法院書記官  蘇恒仁
附註：
民事訴訟法第四百六十六條之一：
對於第二審判決上訴，上訴人應委任律師為訴訟代理人，但上訴人或其法定代理人具
有律師資格者，不在此限。
上訴人之配偶、三親等內之血親、二親等內之姻親，或上訴人為法人、中央或地方機
關時，其所屬專任人員具有律師資格並經法院認為適當者，亦得為第三審訴訟代理人。
第一項但書及第二項情形，應於提起上訴或委任時釋明之。
                                                                        Ｋ


司法院資訊處製作；財團法人民間司法改革基金會備份。
